【裁判字號】    99,訴,197
【裁判日期】    990722
【裁判案由】    返還借用物
【裁判全文】
臺灣士林地方法院民事判決               99年度訴字第197號
原      告  甲○○
被      告  乙○○
上列當事人間返還借用物事件，本院於民國99年7 月8 日言詞辯
論終結，判決如下：
    主      文
原告之訴及假執行之聲請均駁回。
訴訟費用由原告負擔。
    事實及理由
一、按訴狀送達後，原告不得將原訴變更或追加他訴，但擴張或
    減縮應受判決事項之聲明者，不在此限，民事訴訟法第255
    條第1 項第3 款定有明文。本件原告起訴原請求被告給付新
    臺幣（下同）143 萬7,000 元及利息。嗣於訴訟進行中，改
    聲明為請求被告給付86萬700 元。核其所為，要屬減縮應受
    判決事項之聲明，依據首揭規定，應予准許。
二、原告起訴主張：被告前於民國92年2 月至4 月間，先後向原
    告借用如附表所示之各項家具作品（下稱系爭家具），作為
    其所經營家具賣場展示之用，被告得將之出售，若被告將所
    借用之家具賣出，即將所得價款按定價之約定成數給付原告
    ，惟該等家具全數未經賣出。原告遂於96年4 月中旬，請求
    被告返還系爭家具遭拒，原告認係受騙，曾以被告向其借用
    系爭家具涉有侵占罪嫌，對被告提出告訴，經臺灣士林地方
    法院檢察署檢察官偵查後，認係兩造因寄賣而生民事糾葛，
    而以98年度偵字第4064號為不起訴處分結案（下稱刑事案件
    ）。為此，依使用借貸契約及借用物損害賠償之法律關係，
    請求被告返還系爭家具，如被告不能返還，則應按系爭家具
    之價值86萬700 元計算給付賠償損害，以為代償云云，並聲
    明：(一)被告應將系爭家具返還原告；如不能返還時，應給付
    原告86萬700 元。(二)願供擔保請准宣告假執行。
三、被告則以：刑事案件偵查結果，乃認定兩造係成立寄賣關係
    ，而非使用借貸法律關係。而若家具賣出，則以現金交付原
    告，且係由原告將貨物寄送予被告擔任負責人之訴外人玉圭
    國際開發股份有限公司（下稱玉圭公司）以為寄賣，非借予
    被告個人。而因兩造原本熟識，所給付之款項皆未簽收。嗣
    因原告多次向被告借款，被告遂以5 折買斷方式，買下多件
    原告寄賣之家具，以協助原告渡過難關，且原告迄今仍欠借
    款2 萬元未償。嗣雙方結束合作關係，經原告簽字確認應退
    還之家具明細後，原告已於98年11月9 日取回系爭家具，原
    告已無任何家具寄放在被告處所，自無由請求返還或賠償等
    語置辯，並聲明：(一)原告之訴及假執行之聲請均駁回。(二)如
    受不利判決，願供擔保請准宣告免為假執行。
四、查原告為訴外人力樺居室事業有限公司（下稱力樺公司）負
    責人，被告則為玉圭公司之負責人。原告前以其將系爭家具
    借予被告在賣場擺設，被告嗣後拒絕返還，涉有侵占罪嫌，
    而向臺灣士林地方法院檢察署檢察官提出告訴後，經臺灣士
    林地方法院檢察署檢察官以98年度偵字第4064號為不起訴處
    分等情，業據本院調取臺灣士林地方法院檢察署98年度偵字
    第4064號、97年度他字第4144號（下稱4144號卷）偵查案件
    卷宗查核無誤，且為兩造所不爭執，堪信原告此部分之主張
    為真實。
五、茲原告主張依據使用借貸契約法律關係及借用物毀損滅失損
    害賠償請求權，訴請被告返還家具，如不能返還時應給付金
    錢以為賠償，被告則以前開情詞置辯。本院判斷如下：
  (一)按「債權人基於債之關係，得向債務人請求給付。」，民法
    第199 條第1 項定有明文。是債之關係，其得請求給付者，
    必以對債務人有債權者為限，第三人不與焉，此即所謂債之
    相對性。第按「稱使用借貸者，謂當事人一方以物交付他方
    ，而約定他方於無償使用後返還其物之契約。」；「借用人
    應以善良管理人之注意，保管借用物。借用人違反前項義務
    ，致借用物毀損、滅失者，負損害賠償責任。但依約定之方
    法或依物之性質而定之方法使用借用物，致有變更或毀損者
    ，不負責任。」；「借用人應於契約所定期限屆滿時，返還
    借用物；未定期限者，應於依借貸之目的使用完畢時返還之
    。但經過相當時期，可推定借用人已使用完畢者，貸與人亦
    得為返還之請求。借貸未定期限，亦不能依借貸之目的而定
    其期限者，貸與人得隨時請求返還借用物。」，同法第464
    條、第468 條及第470 條固有明文，即使用借貸契約之貸與
    人，得主張依據使用借貸法律關係返還借用物及就借用物受
    損害請求賠償，但此必以雙方已經成立使用借貸之合意，且
    為出借交付標的物之貸與人使得為之，其他人既非使用借貸
    契約之當事人，無論對於借用標的有何權利存在，均屬另一
    法律關係，非當然得主張為使用借貸契約之債權人。又「稱
    行紀者，謂以自己之名義，為他人之計算，為動產之買賣或
    其他商業上之交易，而受報酬之營業。」；「行紀人得依約
    定或習慣請求報酬、寄存費及運送費，並得請求償還其為委
    託人之利益而支出之費用及其利息。」，民法第576 條、第
    582 條亦有明文。是使用借貸與行紀契約為不同之法律關係
    ，契約當事人得行使之請求權基礎亦屬有別。而社會上所謂
    寄賣、經銷、代理之法律上性質，則依其契約之具體內容，
    可能有三種類型，即具買賣契約之性質者、具行紀契約之性
    質者及具代辦商契約之性質者是，不同類型之當事人間之權
    利義務關係自屬不同，與使用借貸不能混而同視。
  (二)本件原告起訴固主張：原告將如附表所示之創作家具借貸予
    被告使用，並約定被告得將之出售，如有出售則雙方應按定
    價之一定之成數結算給付，惟該等家具悉未成功出售，被告
    迄未返還，應依使用借貸關係負返還之義務云云。然依據原
    告所提出之送貨單記載顯示，送貨人為原告擔任負責人之力
    樺公司，收件人則為被告擔任負責人之玉圭公司，此有送貨
    單（本院卷第65頁以下），在卷可稽，並經原告提出送貨單
    原本查核無誤。而以之參照原告之子李鑑洲將所製作家具交
    付被告寄賣時之送貨單（本院卷第59頁、4144號卷第47頁以
    下），即逕以李鑑洲及被告名義為送貨、收貨人，已顯原告
    所主張之使用借貸契約關係究係存在何人之間，尚非無疑。
    參以原告於本院言詞辯論期日復迭次陳稱：「貨是我開的公
    司送給被告，不是我個人送給被告。」（本院卷第91-2頁）
    ；「（送貨單上面是公司，所以貨是公司借給被告的嗎？）
    是。」等語（本院卷第111 頁以下），另在刑事案件偵查中
    亦陳稱：是東西借給她（指被告）賣等語（4144號卷第60頁
    ）。而李建洲於刑事案件偵查中證稱：我寄賣在被告那裡的
    東西，跟原告的寄賣是不同的等語（4144號卷第78頁），則
    憑此原告陳述及李建洲證述內容，姑不論被告抗辯：貨物係
    寄給玉圭公司而寄賣，非寄送予被告個人一節，參照同上送
    貨單之記載已非無徵，縱認原告所謂使用借貸關係存在，亦
    係以力樺公司為當事人，而非以原告自己為當事人，自不能
    許由原告主張自己為使用借貸契約之當事人，進而主張依據
    契約關係請求被告返還系爭家具，或以被告不能返還而請求
    給付金錢賠償。
  (三)況考之上述送貨單上之記載，已標明每件家具之單價，顯見
    該等家具寄送之本來目的，即為展售，其交付玉圭公司或被
    告之原因，亦係出於銷售，且原告亦已陳明如貨經銷售時，
    雙方應按定價6 成結算（本院卷第52頁），另併陳稱：那些
    貨是要寄賣的，但是都沒有賣出。全部放在被告的店裡，被
    她使用等語（本院卷第111 頁背面），參核被告抗辯系爭貨
    物之運交係為寄賣而非使用借貸等情，足認兩造個人縱以自
    己為當事人，而基於一定契約關係運送、受領系爭家具，亦
    係本於寄賣之合意，而從原告所陳上情銷售報酬計算之約定
    以觀，揆之前揭民法第576 條、第582 條規定，堪認該契約
    之法律上性質，應屬行紀契約，並非使用借貸，原告主張為
    使用借貸，並本於使用借貸契約及借用物毀損滅失損害賠償
    請求權請求被告給付，仍有未合。
六、從而，原告主張依據使用借貸及損害賠償法律關係，請情被
    告給付如其聲明第1 項所示，為無理由，應予駁回。而原告
    之訴既經駁回，所為假執行之聲請亦失所附麗，應併予駁回
    之。至兩造其餘攻擊防禦方法，經本院悉予審酌後，認均無
    礙於本件之判斷，於茲不贅。
七、據上論結，原告之訴為無理由，依民事訴訟法第78條判決如
    主文。
中    華    民    國    99    年    7     月    22    日
                  民事第二庭  法  官  蕭錫証
以上正本證明與原本無異。
如對本判決上訴，應於判決送達後20日內向本院提出上訴狀；若
委任律師提起上訴者，應一併繳納上訴審裁判費，否則本院得不
命補正逕行駁回上訴。
中    華    民    國    99    年    7     月    28    日
                              書記官  何婉菁

司法院資訊處製作；財團法人民間司法改革基金會備份。
